【裁判字號】    99,消債抗,43
【裁判日期】    990930
【裁判案由】    聲請免責
【裁判全文】
臺灣板橋地方法院民事裁定            99年度消債抗字第43號
抗  告  人  國泰世華商業銀行股份有限公司
法定代理人  甲○○
代  理  人  庚○○
抗  告  人  中國信託商業銀行股份有限公司
法定代理人  乙○○○○
相  對  人  己○○
上列抗告人因消費者債務清理聲請免責事件，對於民國99年3 月
9 日本院98年度消債聲字第51號裁定提起抗告，本院裁定如下：
    主  文
原裁定廢棄。
相對人己○○不免責。
抗告程序費用由相對人負擔。
    理  由
一、抗告意旨略以：
(一)、抗告人國泰世華商業銀行股份有限公司（下稱國泰世華銀行
    ）主張：相對人雖於收入切結書中自陳其每月收入為新臺幣
    （下同）13,000元，然依其所提出之郵局存摺明細所示，分
    別於民國93年5 月25日、93年6 月23日、93年7 月21日、93
    年8 月23日有自勞保局匯入金額各25,200元之退休金，故相
    對人顯有虛偽陳報其收入來源。又相對人之配偶丙○○○向
    國寶人壽購買保險，其於98年7 月繳納之保險費用為8,956
    元，足見其有收入來源以支付保險費用，故相對人無須負擔
    配偶之扶養費用，爰依法提起抗告，求為廢棄原裁定等語。
(二)、抗告人中國信託商業銀行股份有限公司（下稱中國信託銀行
    ）主張：相對人於該行所負欠之信用卡債務，主要係密集預
    借現金所致。而觀諸相對人之消費狀況，其於使用循環信用
    之時，已明知有支出逾越可支配所得之情形，卻仍持續消費
    惡化負債狀況，相對人不僅將此高風險轉嫁予債權人承擔，
    不符合公平原則，且可認其因浪費或其他投機行為，致負擔
    過重之債務，而生開始清算原因之情形，符合消費者債務清
    理條例（下稱消債條例）第134 條第4 款之規定。此外，相
    對人陳稱其每月收入僅13,000元，尚須負擔個人生活費及配
    偶扶養費用，惟相對人自84年後即未回家，亦未與家人聯繫
    ，則其陳報每月須負擔配偶之扶養費用，顯有不實陳報支出
    之情形，已符合消債條例第134 條第8 款之規定。再者，若
    以相對人每月收入13,000元扣除內政部公告每月最低生活支
    出，仍有餘額約3,000 元可供清償債務，相對人當可竭力清
    償欠款，並無免責之合理性。爰依法提起抗告，請求鈞院裁
    定相對人不予免責等語。
二、按法院為終止或終結清算程序之裁定確定後，除別有規定外
    ，應以裁定免除債務人之債務，消債條例第132 條定有明文
    。次按法院裁定開始清算程序後，債務人有薪資、執行業務
    所得或其他固定收入，而普通債權人之分配總額低於債務人
    聲請清算前二年間，可處分所得扣除自己及依法應受其扶養
    者所必要生活費用之數額者，法院應為不免責之裁定。但債
    務人證明經普通債權人全體同意者，不在此限；債務人有下
    列各款情形之一者，法院應為不免責之裁定，但債務人證明
    經普通債權人全體同意者，不在此限：(一)、於七年內曾依破
    產法或本條例規定受免責；(二)、隱匿、毀損應屬清算財團之
    財產，或為其他不利於債權人之處分；(三)、捏造債務或承認
    不真實之債務；(四)、因浪費、賭博或其他投機行為，致財產
    顯然減少或負擔過重之債務，而生開始清算之原因；(五)、於
    清算聲請前一年內，已有清算之原因，而隱瞞其事實，使他
    人與之為交易致生損害；(六)、明知已有清算原因之事實，非
    基於本人之義務，而以特別利於債權人中之一人或數人為目
    的，提供擔保或消滅債務；(七)、隱匿、毀棄、偽造或變造帳
    簿或其他會計文件之全部或一部，致其財產之狀況不真確；
    (八)、故意於財產及收入狀況說明書為不實之記載，或有其他
    故意違反本條例所定義務之行為，復為同條例第133 條、第
    134 條所明定。又按消費者債務清理制度並非在使債務人恣
    意消費所造成之債務，轉嫁予債權人負擔，而債務人免責制
    度，應在鼓勵勤勞誠實之債務人，而非縱容債務人奢侈浪費
    ，倘債務人於聲請清算前之相當期間內，利用信用金融之機
    會，恣意為非屬通常生活所需之鉅額消費或作奢侈性、浪費
    性之消費，而不在意日後履行返還之能力，反而算計消費者
    債務清理條例中之免責制度，濫用清算程序以規避其應負擔
    之償還責任，自與消費者債務清理條例之立法本旨有違。再
    者，消費者依清算程序清理債務，債權人已因之蒙受相當損
    失，其程序之進行應秉持公正與誠信，如債務人對於清算之
    原因有可歸責性，或有虛偽不實、違反誠信、違反本條例所
    定義務之行為，致害及債權人之權益，或影響清算程序之進
    行，自不宜予以免責（消債條例第134 條立法理由參照）。
三、經查：
(一)、本件相對人即債務人前於98年4 月30日聲請消費者債務清理
    清算事件，經本院於98年9 月15日裁定開始清算程序，並因
    相對人之財產不敷清償清算程序之費用，同時終止清算程序
    確定在案，普通債權人於清算程序中自無獲得任何分配。嗣
    相對人及抗告人分別就免責乙事具狀表示意見，經原審審酌
    後於99年3 月9 日裁定相對人應予免責，此有98年度消債清
    字第45號清算事件卷宗（下稱消債清卷）、98年度消債聲字
    第51號聲請免責事件卷宗（下稱消債聲卷）可按。
(二)、相對人前向本院聲請清算時，其於財產及收入狀況說明書欄
    內關於聲請前兩年內收入部分，記載其自95年1 月1 日起至
    97年12月31日於農莊果園擔任臨時工，每月收入13,000元，
    並提出98年4 月28日收入切結書1 紙為證（見消債清卷第26
    頁）；至聲請前兩年內必要支出及依法受債務人扶養之人部
    分，其中記載每月須支出其與配偶丙○○○共同居住之房租
    2,500 元、扶養配偶費用6,850 元，並提出房屋租賃契約、
    丙○○○之95至96年度綜合所得稅各類所得資料清單、財產
    歸屬資料清單等件為憑（見消債清卷第31至32頁、39至41頁
    ）。嗣原審於98年5 月13日裁定命相對人於10日內補正應分
    擔扶養義務之人數暨實際支出扶養費用之金額等事項，相對
    人就上開事項雖於98年5 月22日具狀陳述略以：其育有兩名
    子女，惟其女戊○○尚有債務負擔，其子丁○○目前在學中
    ，須自行負擔學費等必要支出，故渠等二人均無法分擔扶養
    父母親等語（見消債清卷第82頁），然並未提出任何證據以
    實其說。而本院於99年8 月20日依上開切結書所記載之工作
    或收入來源電話號碼，查詢得知相對人並非從事果園相關工
    作，而係礦業方面工作，此有公務電話紀錄1 紙在卷可稽。
    再查，本院復於99年8 月20日函命相對人於10日內詳細說明
    自96年1 月起迄今擔任農莊果園臨時工之所有工作地點、雇
    主姓名與聯絡電話，及介紹人張太太之全名、聯絡地址與電
    話；提出配偶丙○○○無謀生能力之證明文件等事項。該項
    通知函業已於99年8 月25日送達於相對人陳報之住所，有送
    達證書2 紙在卷可憑，而相對人之女戊○○於99年9 月3 日
    向本院陳報相對人目前出國，待相對人回國後再補正等語，
    惟相對人迄今猶未補正。又查，相對人之配偶丙○○○、女
    戊○○、子丁○○均分別向國寶人壽、遠雄人壽、宏泰人壽
    、中國人壽等多家保險公司投保個人壽險，經原審於98年7
    月29日函詢上開4 家保險公司之結果（見消債清卷第108 至
    121 頁），迄至98年8 月間止，計有6 件保險契約均正常履
    約中，每年保險費用合計約59,188元（計算式：8956+12950
     +4607+7611+19624+5440＝59188） ，平均每月保險費約為
    4,932 元。且查，相對人之女戊○○於97至98年度之年收入
    各為630,464 元、693,570 元；丁○○於97至98年度之年收
    入則各為213,127 元、132,452 元，有本院依職權查詢稅務
    電子閘門財產所得調件明細表8 紙在卷可稽。綜合上開相關
    事證，以相對人所陳報之工作內容及每月僅有13,000元之收
    入，應無必要及資力出國逾1 個月迄未歸，足見相對人陳報
    其收入來源部分，顯係虛偽不實。至相對人獨力扶養配偶部
    分，審酌相對人之配偶丙○○○係37年12月29日出生，現年
    61歲，此雖有戶籍謄本1件附於消債清卷第38頁可參，但未
    據相對人提出丙○○○無謀生能力之證明文件，應認丙○○○尚有勞動能力；佐以兩人育有之女戊○○之收入為相對人
    之收入約4倍，是相對人主張須負擔其配偶丙○○○扶養費
    用，自不可採，且顯有虛列支出之情形。準此，堪認相對人
    符合消債條例第134條第2款隱匿應屬清算財團之財產及同條
    第8 款故意於財產及收入狀況說明書為不實記載之情形，且
    其情節亦難謂輕微。
(三)、退一部言，縱使依相對人陳報之每月收入13,000元計算，其
    於聲請清算前兩年即96年4月30日至98年4月29日之總收入為
    312,000元（計算式：13000×12×2＝312000）。而相對人
    既已聲請清算，其生活消費程度自應受有限制，每月生活開
    支自不能以一般人之生活水準為基礎，而應以行政院主計處
    公佈之96、97、98年度臺灣省（即臺北縣）每人每月最低生
    活費用分別為9,509元、9,829元、10,792元為依據，該最低
    生活費用業已包括食、衣、住、行、強制保險等費用，則相
    對人聲請清算前兩年之總支出應為237,188元（計算式：950
    9×8＋9829×12＋10792×4＝237188 )。準此，相對人聲請
    清算前兩年之總收入高於其總支出，又債權人於本件清算程
    序中並未獲得任何受償分配，足見普通債權人之分配總額低
    於債務人聲請清算前兩年間，可處分所得扣除自己及依法應
    受其扶養者所必要生活費用之數額；且相對人之債權人國泰
    世華銀行、中國信託銀行及花旗銀行均具狀表示不同意相對
    人免責，是依消債條例第133條前段之規定，應為不免責之
    裁定。
(四)、再據中國信託銀行及花旗銀行向本院陳報相對人使用信用卡
    消費明細之結果（見消債聲卷第17至20頁、消債清卷第141
    至143 頁、本院卷第51至59頁），相對人於83年12月間向中
    國信託銀行請領信用卡使用，其於84年5 月1 日、同年月11
    日、同年月20日、同年月22日、同年月23日、同年月24日、
    同年月27日各提領1 萬元；於84年6 月5 日、同年月7 日、
    同年月9 日、同年月10日、同年月12日各提領20,000元，上
    開提領金額合計17萬元。相對人復於84年4 月15日開卡使用
    花旗銀行之信用卡，迄至84年6 月止，短短2 個月即累積消
    費款高達427,131 元。而觀諸相對人於中國信託銀行之信用
    卡申請書上固記載其擔任文三煤礦股份有限公司董事長，年
    收入為136 萬元。惟查，相對人因個人財務關係乃於84年6
    月12日出國，並遭財政部限制出境（見消債清卷第48、52頁
    ），足見相對人確有濫用信用金融之機會，取得鉅額現金或
    消費，其明知經濟狀況已不佳之情況下，猶未撙節開銷反而
    大肆舉債致負擔過重債務，其對於清算之原因具有可歸責性
    ，且該等借貸或消費客觀上非可認係維持生活所必要之支出
    ，足見相對人確有因浪費或其他投機行為，致生開始清算之
    原因，堪認有消債條例第134 條第4 款所定之情事。
四、綜上所述，本件相對人有消債條例第133 條前段及第134 條
    第2 款、第4 款、第8 款所定不免責之事由存在，自應不予
    免責。原審為相對人免責之裁定，尚有未洽。抗告意旨指摘
    原裁定不當，求予廢棄，為有理由。爰依法將原裁定廢棄，
    並為相對人不免責之裁定。
五、據上論結，本件抗告為有理由，依消債條例第11條第2 項、
    第15條，民事訴訟法第492 條、第95條、第78條，裁定如主
    文。
中    華    民    國    99    年    9     月    30    日
                  民事第三庭  審判長法  官  陳財旺
                                    法  官  徐玉玲
                                    法  官  邱育佩
正本係照原本作成。
不得再抗告。
中    華    民    國    99    年    9     月    30    日
                                    書記官  彭麗紅

司法院資訊處製作；財團法人民間司法改革基金會備份。
